【裁判字號】    98,簡上,201
【裁判日期】    990526
【裁判案由】    侵權行為損害賠償
【裁判全文】
臺灣板橋地方法院民事判決             98年度簡上字第201號
上  訴  人即
附帶被上訴人  乙○○
訴訟代理人    甲○○
被  上訴人即
附帶上訴人    宋劉秀美即欣城煤.
訴訟代理人    丙○○
上列當事人間請求侵權行為損害賠償事件，上訴人對於中華民國
98年8月28日本院板橋簡易庭98年板簡字第1650號第一審判決提
起上訴，附帶上訴人並提起附帶上訴，經本院於民國99年5月12
日言詞辯論終結，判決如下：
    主  文
上訴駁回。
原判決關於駁回附帶上訴人後開第3項之訴之部分，及命其負擔
訴訟費用之裁判廢棄。
附帶被上訴人應再給付附帶上訴人新台幣伍萬仟柒佰肆拾元及
自民國九十八年六月十三日起至清償日止按年息百分之五計算之
利息。
其餘附帶上訴駁回。
第二審訴訟費用關於上訴部分，由上訴人負擔。
第一審訴訟費用關於命附帶上訴人負擔部分，及第二審訴訟費用
關於附帶上訴部分，由附帶被上訴人負擔十分之七，餘由附帶上
訴人負擔。
    事實及理由
甲、程序方面：
    按被上訴人於言詞辯論終結前，得為附帶上訴，且附帶上訴
    ，雖在被上訴人之上訴期間已滿，亦得為之，民事訴訟法第
    460條第1項前段、第2項分別定有明文。又上開規定於簡易
    程序第1審判決之上訴程序準用之，同法第436條之1第3項亦
    規定甚明。本件上訴人對於第1審判決其敗訴部分提起上訴
    ，被上訴人於其上訴期間屆滿後之民國99年2月2日提起附帶
    上訴，揆諸前揭規定，於法並無不合，應予准許。
乙、實體方面：
一、被上訴人即附帶上訴人（以下簡稱：被上訴人）於原審起訴
    主張：
（一）上訴人自94年6月起至97年4月6日止同時擔任被上訴人欣
      城煤氣行及訴外人立欣煤氣行之會計，負責帳目記錄、收
      支、結算、繳交勞健保費、繳交勞退金等工作，為從事業
      務之人，詎竟基於意圖為自己不法所有犯意，自96年5月
      間起至96年7月間止，在臺北縣板橋市○○路245巷3號1樓
      ，以欲繳交勞保、健保及勞退等費用為由，而於取得該等
      金額後作帳支出，惟均未繳納，逕將前開因業務持有之現
      金新台幣（下同）63,441元（含滯納金總計為161,260 元
      ）分別侵占入已，嗣因勞、健保局通知後，經被上訴人清
      查始發現上情，而提出告訴，前揭事實經臺灣板橋地方法
      院檢察署以97年度偵字第23741號提起公訴，再分經本院
      以97年度易字第3130號、臺灣高等法院以98年度上易字第
      286號刑事判決有罪，並確定在案。
（二）按民法第184條第1項規定：因故意或過失不法侵害他人權
      利者，負損害賠償責任。上訴人業務侵占被上訴人及訴外
      人立欣煤氣行應繳之勞、健保及勞退金，並因未繳而發生
      滯納金，連同本金合計161,260元之事實，業經臺灣高等
      法院以98年上易字第286號刑事判決確定在案，按前述民
      法第184條規定，被上訴人自得向上訴人請求損害賠償。
      上訴人於98年1月、2月份自其薪資各返還被上訴人15,000
      元，並於本院板橋簡易庭97年度板勞小字第50號給付薪資
      事件中清償15,000元，上訴人已清償45,000元。茲訴外人
      立欣煤氣行業將遭上訴人侵占之勞保費、勞退金、健保費
      及未繳繳交前揭費用之滯納金等債權，悉數讓與被上訴人
      ，上訴人扣除前揭已清償之45,000元後，尚應清償被上訴
      人116,260元，爰依侵權行為之法律關係提起本訴，請求
      上訴人應給付被上訴人116,260元及自起訴狀繕本送達之
      翌日起至清償日止按年息5%計算之利息。
二、上訴人即附帶被上訴人（以下簡稱：上訴人）則辯以：
（一）查上開臺灣高等法院刑事判決書第7頁11行以下至15行：
      「...，參以被告（即本件上訴人）於本案首度接受詢問
      時，即自陳因按月分別扣款2萬、1萬5千元，而已償還12
      萬5仟元等情；惟該切結書內容若果真不實，或被告若果
      真未侵占系爭應繳費用，則被告怎可能同意按月扣款償還
      ...，均未爭執？...。」，足見上訴人自始即辯明自96年
      9月起至97年3月止，被上訴人即執上訴人簽署（但無法證
      明脅迫）之切結書，按其上所載扣款之扣得金額為125,00
      0元，又被上訴人於本院97年度板勞小調字第50號給付薪
      資訴訟同意支付積欠上訴人之薪資後，又從中扣除15,000
      元，總共取得上訴人薪資做為賠償金共計140,000元。根
      據以上計算，被上訴人求償總金額161,260元，扣除上訴
      人已付賠償金140,000元，則未付餘額應僅為21,260元。
      上訴人依法為求迅速解決，特於98年7月9日致函被上訴人
      ，要求於指定期間、地點前來領取，但至今未有正面回應
      ，也未前來，上訴人已依法提存上項金額於法院，以為清
      償完畢。
（二）惟查被上訴人於原審其訴之聲明仍為上訴人須給付被上訴
      人116,260元，並稱僅於98年1月、2月份扣取薪資各15,00
      0元，及於本院97年度板勞小字第50號給付薪資事件遭敗
      訴判決後，自支付積欠上訴人之薪資中扣回15,000元，總
      額清償僅只以上3筆，合計45,000元，被上訴人之主張，
      顯與真實情況不符，訴之標的金額虛偽不實。理由如下：
    1.被上訴人之薪資發放，皆有一定會計作業，依據薪資條上
      明細，備好現金薪資，給員工在薪資條上簽收後領取，故
      若要查證被上訴人是否有扣取自96年9月起至97年3月止之
      所有賠償金，只要查看該期間上訴人領取薪資時親筆具名
      簽收薪資條，此會計原始憑證由被上訴人保存，其上明細
      自有註明。
    2.被上訴人於96年8月13日既已取得上訴人切結書，且切結
      書註明「...，爾後固定每月償還公司壹萬伍仟元整，至
      全數還清。...。」，此等好事被上訴人那有不立即執以
      扣薪之理。
    3.發放薪資由員工領取時簽名蓋章，此乃商業會計法明訂對
      支出單據為有效會計原始憑證，必須具名簽認。被上訴人
      確有以薪資條供薪資領受簽認，此可由本院97年度板勞小
      字第59號給付薪資事件，被上訴人於97年8月10日所提出
      之民事答辯狀所附被證二即被上訴人之薪資條為憑，當時
      被上訴人係用此薪資條證明指訴上訴人獨厚訴外人吳勇昆
      ，顯見此薪資條確係被上訴人所執而為本訴訟有效證物。
    4.又檢視上開薪資條，皆有領受薪資員工即訴外人吳勇昆及
      上訴人之親筆簽名，且從上訴人之簽名薪資條內容，可見
      上訴人所簽名領得之96年11月薪資（12/7），於薪資條內
      註明借支扣除20,000元，即是被上訴人依據切結書逐月扣
      除薪資為賠償金的11月份之部分。據此可證，被上訴人聲
      稱只於97年1月、2月份，分別扣取15,000元，其他月分皆
      未扣得，及訴之聲明損害求償金額為116,260元等皆為虛
      偽不實，至為明確。
    5.據前項上訴人之舉證，被上訴人於其主張起訴原因，既已
      證明97年1月、2月之賠償金係由上訴人之薪資中扣取，卻
      未提出96年9月至97年3月止，所有上訴人之簽名薪資條，
      以資證明依據切結書扣取上訴人薪資為賠償金的總額，又
      本院97年度板勞小字第59號給付薪資事件中被上訴人所提
      出之被證二即被上訴人之薪資條，顯示被上訴人主張沒有
      扣除上訴人薪資的月分（96年11月），確有扣取上訴人薪
      資為賠償金20,000元，此和上訴人答辯之「薪資被扣詳目
      」吻合，和被上訴人主張起訴原因不符，且上訴人已於98
      年7月9日，函知被上訴人於指定期問、地點領取賠償金餘
      額21,260元，以結清全部金額，惟被上訴人至今未有正面
      回應，也未前往領取。然上訴人已依法提存上項金額於法
      院，以為清償完畢，可見被上訴人既不能為相當之證明上
      訴人未付賠償金，而上訴人就其抗辯事實，已有相當之反
      證者，當然應予駁回被上訴人之請求（最高法院20年上字
      2466 號判例參照）。
三、原審判決命上訴人給付被上訴人41,260元，及自起訴狀繕本
    送達翌日即98年6月13日起至清償日止按年息5%計算之利息
    ，而駁回被上訴人其餘之訴，並就被上訴人勝訴部分依職權
    宣告假執行。上訴人就其敗訴部分，全部不服提起上訴。被
    上訴人亦就原判決關於駁回其請求上訴人給付75,000元，及
    自98 年6月13日起至清償日止按年息5%計算之利息部分，提
    起附帶上訴。上訴人上訴聲明求為判決：（一）原判決關於
    命上訴人給付部分廢棄；（二）上開廢棄部分，被上訴人在
    第一審之訴駁回。被上訴人則就上訴人上訴部分求為判決：
    駁回上訴。被上訴人就其附帶上訴部分求為判決：（一）原
    判決關於駁回被上訴人後開請求部分廢棄；（二）上訴人應
    再給付被上訴人75, 000元，及自起訴狀繕本送達翌日即98
    年6 月13日起至清償日止按年息5%計算之利息。上訴人就附
    帶上訴則求為判決：駁回附帶上訴。
四、查被上訴人主張上訴人侵占被上訴人及訴外人立欣煤氣行應
    繳之勞保費、健保費及勞退金，並因未繳而發生滯納金，連
    同本金合計161,260元，而訴外人立欣煤氣行業將遭上訴人
    侵占前揭款項之債權，悉數讓與被上訴人之事實，為上訴人
    所不爭執，並有臺灣高等法院98年度上易字第286號刑事判
    決影本1份及債權讓與書1件附於原審卷可稽（見原審98年度
    司板簡調字第173號民事聲請卷第6至16頁），而上訴人所涉
    犯之侵占犯行，業經臺灣高等法院刑事庭以上述98年度上易
    字第286號刑事判決判處有期徒刑1年2月確定在案，是被上
    訴人主張此部分之事實，堪信為真實。
五、再被上訴人主張上訴人侵占之金額161,260元，而上訴人僅
    於98年1月、2月份自其薪資各返還被上訴人15,000元，並於
    本院簡易庭97年度板勞小字第50號給付薪資事件中，清償
    15,000元，總計上訴人已清償45,000元，尚積欠116,260元
    等語，上訴人則以被上訴人自96年9月至97年3月自其薪資中
    共扣除125,000元，另於本院板橋簡易庭97年度板勞小字第
    50號給付薪資事件中，扣除15,000元，總計上訴人已償還
    140,000元等語置辯，是本件所應審究者，為上訴人已清償
    之金額為何？茲敘述如下。
（一）查上訴人抗辯其就本件侵占款項業以全數清償完畢等語，
      固據提出臺灣高等法院以98年上易字第286號刑事判決影
      本1份為憑，並主張上述臺灣高等法院刑事判決書第7頁11
      行以下至15行已載有「...，參以被告（即本件上訴人）
      於本案首度接受詢問時，即自陳因按月分別扣款2萬、1萬
      5 千元，而已償還12萬5仟元等情；惟該切結書內容若果
      真不實，或被告若果真未侵佔系爭應繳費用，則被告怎可
      能同意按月扣款償還...，均未爭執？...」等情，惟查，
      觀諸上開臺灣高等法院刑事判決有關上訴人還款之數額，
      係本於上訴人所自陳，且係用以認定上訴人確涉犯侵占犯
      行，並非據此即認上訴人還款之確實數額至明，是上訴人
      依此辯以其侵占款項業以全數清償完畢等語，即屬無據。
（二）再兩造於原審及本院審理時對於上訴人分別於97年1、2
      月已按月各扣薪15,000元共計30,000元，與上訴人復於本
      院板橋簡易庭97年度板勞小字第50號給付薪資事件中，清
      償15, 000元，及上訴人另向本院提存所提存清償21,260
      元等節，俱不爭執（見原審卷第21頁、本院99年4月6日準
      備程序筆錄），並有本院98年度存字第2024號提存書影本
      1件為證，是堪認被上訴人業已清償66,260元無誤。至原
      審雖認被上訴人就上訴人所辯97年3月已扣薪15,000元並
      不爭執，惟因被上訴人於原審及本院審理時就此均有爭執
      （見原審卷第21頁、本院99年5月12日言詞辯論筆錄），
      是原審前開所認，尚有誤會。而查，上訴人固另辯稱於97
      年3月亦遭扣薪15,000元等語，惟上訴人係於97年4月6日
      自被上訴人處離職，而其並因尚未領得97年3月之薪資而
      向本院板橋簡易庭提起給付薪資之訴，此為兩造所不爭，
      復有兩造分別寄送於對造之存證信函影本附於原審卷可參
      （見原審98年度司板簡調字第173號民事聲請卷第41至45
      頁、原審卷第24至26頁），是被上訴人既未支付上訴人97
      年3月之薪資，自尚未能從中扣取款項，該月份15, 000元
      之扣薪，應係由上訴人於本院板橋簡易庭97年度板勞小字
      第50號給付薪資事件中所清償扣抵，是上訴人此部分所辯
      ，尚不足採。
（三）又上訴人雖另辯稱：自96年9月起至同年12月止，其每個
      月遭扣薪20,000元等語，並據提出薪資條影本3張為憑，
      惟按請求履行債務之訴，原告就其所主張債權發生原因之
      事實，固有舉證之責任，若被告自認此項事實而主張該債
      權已因清償而消滅，則清償之事實，應由被告負舉證之責
      任（最高法院28年上字第1920號判例意旨參照）。本件上
      訴人既不否認確有侵占系爭款項，並書立切結書予被上訴
      人用以清償，則其主張上訴人已自96年9月起至同年12月
      止，每月扣薪20,000元等語，即應就已於上述期間確有遭
      扣薪之事實，負舉證之責。則查，上訴人雖提出薪資條、
      日記簿等影本為證，然觀諸上訴人所提出之薪資條，固於
      其上借支欄記載20,000元之金額，上訴人於簽名後且書寫
      12/7等字，然其上並未註記確實之年份，是難據此即認此
      為被上訴人就其96年11月薪資之扣款。至上訴人所提之日
      記簿，係其自行制作，被上訴人既否認其真正，自亦難據
      為上訴人有利之認定。而查，本件上訴人所書立之切結書
      既記載有「…爾後固定每月償還公司新台幣壹萬伍仟元整
      ，至全數還清…」等語，此有兩造所不爭之切結書影本1
      件附卷可稽，而上訴人係於97年4月自被上訴人處離職，
      其於原審亦到庭陳稱於簽具上述切結書後，其仍於被上訴
      人處任職會計至97年4月為止等語明確（見原審卷第21頁
      ），是上訴人若自96年9月起至同年12月止，每月確遭扣
      薪20,000元，此與原約定扣薪之數額不符，自無不留存憑
      據或加以爭執之理，而上訴人既於原審即陳明不聲請當時
      扣薪之劉欽文作證（見原審98年8月21日言詞辯論筆錄）
      ，且上訴人復未就上述期間已遭扣薪之有利於己之事實舉
      證證明其真實，則被上訴人主張上訴人自96年9月起至同
      年12月止，每月並未遭扣薪20,000元等語，即應認為可採
      ，則被上訴人即尚有95,000元之侵占款尚未給付與上訴人
      之事實，即堪予認定（計算式：侵占款161,260元－已清
      償66,260元＝95,000元）。
六、綜上所述，被上訴人依侵權行為及債權讓與之法律關係，請
    求上訴人清償95,000元，及自起訴狀繕本送達之翌日即98年
    6 月13日起至清償日止按年息5%計算之利息，為有理由，應
    予准許，逾此部分，為無理由，應予駁回。上開應准許部分
    ，扣除原審判命上訴人給付之金額，上訴人應再給付附帶上
    訴人53,740元及自起訴狀繕本送達之翌日即98年6月13日起
    至清償日止按年息5%計算之利息。上訴人上訴意旨就原審判
    命上訴人給付被上訴人41,260元及自98年6月13日起至清償
    日止按年息5%計算之利息之部分，指摘原判決不當，求予廢
    棄改判，為無理由，應予駁回。上開應再給付部分，原審為
    附帶上訴人敗訴之判決，尚有未洽，附帶上訴人附帶上訴意
    旨指摘此部分原判決不當，求予廢棄改判，為有理由，應由
    本院予以廢棄，改判如主文第3項所示。
七、至兩造其餘之攻擊或防禦方法及未經援用之證據，經本院斟
    酌，認為均不足以影響本判決之結果，自無逐一詳予論駁之
    必要，併此敘明。
據上論結，本件上訴為無理由，附帶上訴為一部有理由，一部無
理由，依民事訴訟法第436條之1第3項、第449條第1項、第450條
、第78條、第79條判決如主文。
中    華    民    國    99    年    5     月    26    日
                  民事第三庭    審判長法  官  朱耀平
                                      法  官  楊千儀
                                      法  官  邱靜琪
以上正本證明與原本無異
本判決不得上訴
中    華    民    國    99    年    5     月    26    日
                                      書記官  鄭美莉

司法院資訊處製作；財團法人民間司法改革基金會備份。
